【裁判字號】    89,訴,583
【裁判日期】    900711
【裁判案由】    債務人異議之訴
【裁判全文】
臺灣臺南地方法院民事判決  八十九年度訴字第五八三號
    原        告  台南縣政府
    法定代理人    丑○○
    被        告  丁○○
                  地○○
                  丙○○○
                  申○○
                  子○○
                  己○○
                  甲○○
                  辛○○
                  乙○○
                  天○○
                  未○○
                  亥○○○
                  癸○○○
                  寅○○
                  壬○○
                  戊○○
                  戌○
                  庚○○
                  辰○○
                  酉○○○
                  午○○○
    訴訟代理人    巳○○
    被        告  卯○○
    複 代 理  人  巳○○
右當事人間請求債務人異議之訴事件，本院判決如左：
    主      文
本院八十九年度執字第一六四七號強制執行事件所為之執行程序，除被告寅○○對原告於
新台幣陸萬捌仟零貳元之債權外，餘不得予以執行。
原告其餘之訴駁回。
訴訟費用由被告丁○○負擔百分之二十八、被告地○○負擔百分之二、被告卯○○負擔百
分之二、被告丙○○○負擔百分之一、被告申○○負擔百分之三、被告子○○負擔百分之
二、被告己○○負擔百分之一、被告甲○○負擔百分之三、被告辛○○負擔百分之一、被
告乙○○負擔百分之五、被告天○○負擔百分之二、被告未○○負擔百分之二、被告亥○
○○負擔百分之二、被告癸○○○負擔百分之一、被告寅○○負擔百分之三、被告壬○○
負擔百分之一、被告戊○○與被告戌○負擔百分之七、被告庚○○負擔百分之三、被告辰
○○負擔百分之十四、被告酉○○○負擔百分之一、被告午○○○負擔百分之八，餘由原
告負擔。
    事      實
甲、原告方面：
一、聲明：本院八十九年度執字第一六四七號強制執行事件所為之執行程序應予撤銷。
二、陳述：
(一)緣被告依鈞院八十八年度聲字第九一一號民事裁定之確定裁定為執行名義聲請強制執
    行，以實現其新台幣（下同）九十五萬四千一百九十一元之債權，經鈞院八十九年度
    執字第一四六七號強制執行受理在案。惟被告分別無權占用原告所管理台南縣所有坐
    落台南縣七股鄉○○段六九、六九之三地號如鈞院八十六年訴字第一八二九號民事判
    決附表及附圖所示之土地（下稱系爭土地），獲有相當於租金之不當得利，其金額如
    原告於八十九年一月二十八日通知被告之八九府建工字第一六八二三號函附表所示，
    按八十三年公告地價每平方公尺七十五元年息百分之五計算，占用一年之利益已超過
    被告聲請執行之債權金額。原告乃於八十九年一月二十八日以八九府建工字第一六八
    二三號函通知被告，以被告所負應給付原告八十四年二月一日至八十五年一月三十一
    日相當於租金利益之債務抵銷原告所負上揭強制執行之債務，則原告應給付被告九十
    五萬四千一百九十一元之債務已因執行名義成立後通知抵銷而消滅。
(二)按執行名義成立後，如有消滅或妨礙債權人請求之事由發生，債權人得於強制執行程
    序終結前，向執行法院對債權人提起異議之訴，強制執行法第十四條第一項前段定有
    明文。又抵銷之效力，相互間債之關係，溯及最初得為抵銷時，按照抵銷數額而消滅
    ，民法第三百三十五條第一項後段亦有明文。本件被告聲請強制執行九十五萬四千一
    百九十一元之債權，經原告於八十九年一月二十八日函以前揭所述被告占有原告管理
    土地應給付原告八十四年二月一日至八十五年一月三十一日相當於租金之利益相抵銷
    ，已使原告所欠被告之債務消滅。因此，本件被告請求執行之債權既已消滅，為此依
    據前揭法文訴請如聲明所示。
(三)對被告抗辯所為之陳述：
  １原告對被告丁○○等人提起自訴其竊佔系爭土地刑事案件，經台灣高等法院台南分院
    八十七年度上易字第三四號判決免訴確定，判決理由係以被告占用系爭土地之時間距
    原告八十五年九月十九日提起自訴時，均已超過十年，已罹刑法第八十條第二款之所
    規定之十年時間，進而撤銷第一審對被告有罪之判決，改判免訴。上開刑事確定判決
    既係認定被告有竊佔系爭土地而予以被告免訴判決，並非為無罪判決，即認定被告無
    正當權源占用系爭土地，亦有該刑事判決理由三、（三）第九頁第九、十行認定「足
    認台南縣政府自得依法拆除如附表所示之魚塭」可稽。且刑事附帶民事訴訟部分台灣
    高等法院台南分院八十七年度重上字第一二四號判決理由三、（三）亦認定「足認被
    上訴人（即原告）自得依法拆除如原判決附表及附圖所示之非法魚塭」。因此，從上
    開二件刑事及民事判決，已足證被告均屬無權占用系爭土地之事實。
  ２系爭土地自始為被告無權占用，原告並無交付系爭土地予被告使用之行為。按民法第
    四百六十四條所規定之使用借貸契約，乃當事人一方以物交付他方而約定他方無償使
    用後返還其土地之契約，原告既無交付系爭土地予被告，並同意被告無償使用，兩造
    即無成立民法使用借貸契約可言。縱系爭土地未登錄前原管理者台灣省政府及省政府
    水利局於六、七十年間曾為占用系爭土地者之生計而有以行政命令或令占有人立切結
    書而暫緩拆除非法魚塭之行政執行，乃行政機關單方面之行政行為，亦難認有同意被
    告無償繼續使用系爭土地之使用借貸關係，此從原告於七十六年三月二十八日實施拆
    除被告等人所占用系爭土地上之工作物之行政執行事實可資佐證（參上揭台灣高等法
    院台南分院刑事及民事判決）。且在台南縣於八十年一月三日取得系爭土地所有權後
    ，管理機關原告並未同意被告繼續使用系爭土地，被告等人仍屬無權占用。因此，本
    件原告抗辯就系爭土地有使用借貸關係，非無權占有使用系爭土地等詞，既無證據足
    以證明，所辯應無理由。又被告答辯狀所稱原告在七十五年間與被告等人進行開發協
    調會，會中達成協調結論（三）載有「縣府確認現有魚塭之使用人為合法權益人」，
    原告予以否認。上開會議紀錄非原告機關制作，亦未經原告機關認可，並不具任何法
    律效力，併為辯明。
  ３國有出租土地，自八十二年七月一日起，一律依照土地申報地價年息百分之五計收租
    金，有行政院八十二年四月二十三日台八十二財字第一一五三號函可稽。次按公有土
    地以各該案土地之公告地價為申報地價，免予申報，平均地權條例施行細則第二十一
    條亦定有明文。本件被告占用系爭原有土地獲有相當於租金之不當得利，原告自得依
    照上揭行政院函及平均地權條例施行細則第二十一條之規定計算被告所獲不當得利之
    金額，亦有另案  鈞院八十七年度訴字第一三三○號判決可參。被告答辯狀辯稱不敢
    苟同原告起訴狀內所載相當租金之不當利益如何計算所得，洵無理由。
  ４本件被告聲請強制執行九十五萬四千一百九十一元之債權，業經原告於八十九年一月
    二十八日函以被告占有原告所管理系爭土地應給付原告八十四年二月一日至八十五年
    一月三十一日相當於租金之利益相抵銷，已使原告所欠被告之債務消滅，是原告提起
    本訴，自有理由。
  ５系爭由被告分別占用原告所管理台南縣所有坐落台南縣七股鄉○○段六九、六九之三
    地號如  鈞院八十六年訴字第一八二九號民事判決附表及附圖所示之土地，乃無權占
    有。被告於八十九年四月二十七日具狀略以：系爭土地在台南縣於八十一年一月三日
    登記為所有權人前為曾文溪行水區域內之河川新生地，被告等人開懇系爭土地供養殖
    業使用已有數十年，在六十三年間、七十年間、七十五年間先後得台灣省政府、省水
    利局及原告之同意繼續使用迄今，非無權占有使用系爭土地，並主張有使用借貸關係
    ，及原告如欲取回系爭土地，自應就政府規劃興築完畢之解除條件已成就之事實負舉
    證責任‧‧‧等語置辯。惟：
  (1)按省（市）、縣（市）各級主管機關辦理水利事業，於不牴觸本法範圍內，得訂定單
    行章則，但應報上級主管機關，水利法第十條定有明文。台灣省政府為管理轄內河川
    ，乃依水利法第十條之授權，訂頒台灣省河川管理規則。依該規則規定，在河川區域
    內為種植植物者。施設、改建、建復或拆除建造物者。採取土石者。流放或
    浮置竹、木者。掘鑿、埋填或爆炸岩石者。高灘地美、綠化使用者。其他河川
    管理有關之使用行為者，應向縣市管理機關申請許可（規則第三十四條）。河川公地
    使用人有全部或部分變更許可使用內容者，撤銷其許可（規則第三十五條第五款）。
    故使用河川公地，需向主管機關申請許可，此一許可行為，乃係行政機關基於職權所
    為公法上單方行為，即便使用人須負擔一定之費用，乃屬賦稅或規費之性質，非行政
    機關立於私法主體之地位，所從事之一般私法之契約行為甚明（行政法院七十一年度
    判字第一一六七號判決參照）。復按主管機關為保護水道，應禁止左列事項：二、在
    行水區內圍築魚塭、插吊蚵及其他養殖行為，水利法第七十八條第一項第二款亦有明
    文。如同被告前揭答辯狀所述，台南縣於八十一年一月三日登記取得系爭土地前，系
    爭土地為曾文溪行水區域內之河川新生地，則系爭土地既位於行水區域內，參照上開
    規則之規定，被告使用系爭土地，自需向主管機關即原告申請許可，惟禁止圍築魚塭
    、插吊蚵及其他養殖行為。
  (2)次查，原告於六十二年前後，曾就部分曾文溪行水區域內新生地發給河川使用許可書
    ，許可農民植低莖作物使用，核其性質係屬公法上之單方行政行為，為行政處分，已
    如前所述。嗣後受許可者，竟違背許可之規定，紛紛違反使用許可擅自挖掘成為漁塭
    ，並自行擴大占用面積，多數並輾轉轉售圖利，故嗣後原告即未再有許可之行為並將
    許可撤銷。嗣省議員謝崑山於台灣省議會建請台灣省政府重新訂河川法線，開放農民
    耕作。台灣省政府乃於六十三年十二月三十日以府建水字第一三一二一四號函復台灣
    省議會辦理情形，其內容為：「關於曾文溪出海口與七股魚塭堤防水面河川地放寬一
    案，茲准經濟部六三．十二．二．經水字第三○七五二號函復，略以：『請就該溪實
    際情況迅速予變更引水區域線，以免水越南北二岸發生利害衝突』。本案經交水利局
    簽稱：『六十四年度河川境界‧‧‧工作，目前正依計畫分別勘測新竹‧‧‧溪及高
    雄縣後勁溪、前鎮溪‧‧‧四溪，在年度預算與人力，均無法配合辦理，擬預訂在六
    十五年度中編列預算‧‧‧再按照貴會建議，暫以局部變更曾文溪出海口地區引水區
    域線，在未（勘測前）由台南縣政府酌情處理，並依據目前耕作與魚塭狀況，不得再
    ‧‧‧擴大，以免日後勘測時農漁民遭受無謂損失』。副本抄送台南縣政府依照水利
    局所簽意見辦理。」等語（見被告所提函文）。觀之函文意旨僅在表示就省議會請求
    訂定河川法線，開放農民耕作一節，省政府水利局現尚無人力、預算從事勘界畫線，
    故先暫以局部變更曾文溪出海口地區引水區域線，待將來勘測時會考慮省議會之建議
    ，並請原告依水利局意見辦理，維持現狀以待省府處理、勿使漁民擴大占用範圍，以
    免日後遭拆除受無謂損害，但同時為了避免農漁民誤以為政府不拆除違法魚塭，擅自
    再擴大經營面積，增加政府施政困擾，乃附以但書謂：「依據目前耕作與魚塭狀況，
    不得再‧‧‧擴大，以免日後勘測時農漁民遭受無謂損失」。故台灣省政府一函文內
    容，只是希望原告及農漁民雙方均保持現狀，等待政府將來編列預算、人力處理。然
    佔用之農漁民其使用許可既經原告撤銷，其等繼續占有土地，已屬無權占有。足認台
    灣省政府此一函文之內容，其實只是要求原告對於農漁民無權占有之事實，暫時漠視
    不管，但並未積極表示許可農漁民使用系爭土地，更難謂有何貸與之意思表示甚明。
  (3)迄至七十年間發生「九三」水災，曾文溪行水區流水犯濫，不但摧毀濫墾魚塭，七股
    堤防亦崩潰造成損害，濫墾魚塭戶透過民意代表陳情要求修復流失之塭池，省水利局
    遂以七十年十一月四日七十水政字第五一○三五號函知原告，其內容為：「一、‧‧
    ‧該地區已列為曾文溪七股河川新生地規劃方案優先辦理。‧‧‧三、七股河川地現
    有違法魚塭區請貴府協調漁民等確實而有效維持現狀與現有魚塭戶絕對不准擅自擴大
    ，並繪圖拍照片留存備查再由現有魚塭戶立具切結書聽侯政府規劃興築完畢後合理處
    理。否則，在規劃方案未完成前一經發覺私自擴大擅行違築魚塭，政府立即辦理第二
    期強制全面執行拆除剷平工作，不得有任何異議」等語（見被告所提函件）。顯然台
    灣省政府因其前函（六十三年十二月三十日府建水字第一三一二一四號）所允於六十
    五年度編列預算、人員，局部變更曾文溪出海口地區引水區域線之計劃並未如期完成
    ，而原告於災後又拒絕違法濫墾戶修復原有魚塭，省水利局始以「該地區已列為曾文
    溪七股河川地新生地規劃方案優先處理」答覆，將其列為優先處理對象、待規劃興築
    完畢之後，再行「合理處理」。在此之前，仍要求占用之漁民立具切結書，維持現狀
    ，不再擴大經營面積，以待政府將來合理之處理。此一函文內容與上開台灣省政府函
    文內容實無二致，仍係在政府為規劃完成合理處理前，現有違法魚塭不得私自擴大，
    應維持現狀，並非積極地許可漁民使用河川公地，更無對特定對象成立使用借貸之意
    。因此，該函件亦不足為被告占有土地之合法依據。
  (4)嗣後原告與魚塭養殖戶協調結果，達成暫同意養殖戶向七股鄉公所提出經公證之切結
    書後，可修復擬定法線一六○○公尺外沖失漁塭，即以七一、二、十六建水字第一四
    三一九號函知持有切結書之魚塭業主巳○○等人可進行修復魚塭（見被告所提函件）
    。然原告辦理中即接獲台灣省建設廳七十一、二、十五建水字第七八七三號函示魚塭
    之復原有附帶條件。原告鑑於曾文溪為主要河川，依台灣省河川管理規則第六條第四
    款規定，種植農作物以外之使用，其許可為屬於省府管轄範圍，省府未將河寬一六○
    ○公尺法線核定實施前，自不得於行水區內修護魚塭以繼續從事漁塭養殖工作，而影
    響排洪，旋即於七十一年二月二十四日以七十一府建水字第一九六一八號函通知養殖
    戶巳○○等人不准修復魚塭，則原告前所許可修復之行政處分（七十一年二月十六日
    之行政處分），已因實質違法而為前揭七十一年二月二十四日之行政處分所撤銷。台
    灣省建設廳各河川違法魚塭處理督導考核小組嗣於七十一年七月十四日決議原則上應
    全面拆除剷平非法漁塭，原告並先後三次於七十二年六月一日以七二府建水字第五七
    ○○五號、七十五年一月十七日七五府建水字第四九九號、同年十月一日七五府建水
    字第一一五二九九號公告及七十三年二月九日七三府建水字第一一六七○號、七十五
    年十二月二十日七五府建水字第一五一五五九號函告嚴禁繼續使用，並限期自行遷移
    ，養殖戶請願請暫緩拆除，原告未予同意，部分業者含被告數人乃提起訴願、再訴願
    遞遭決定駁回，又提起行政訴訟，案經行政法院七十七年度判字第八七○號、七十七
    年判字第一七二○號判決將該案駁回等事實，有原告八十九年九月七日所提辯論狀證
    一及證二、民刑事判決理由三、（三）可稽。是原告雖曾於七十一年許可違法業者修
    復魚塭，惟又因該許可影響排洪且有違水利法及台灣省河川管理規則之規定而撤銷，
    是被告繼續占有系爭土地，仍係未經許可，而無合法之權源。
  (5)被告另抗辯兩造曾於七十五年間進行開發協調會，會中達成協調結論（三）：「縣府
    確認現有魚塭之使用人為合法權益人」等語。此為原告所否認，參諸上開會議紀錄附
    註欄內亦載有「以上各點事實與縣府斷章取義之紀錄有出入」等語，自難以證明原告
    曾有如上確認之表示。且縱原告於斯時確認被告等有合法之使用權，該權源為何亦未
    經說明，應係暫時不予拆除之意，而難解為與本件被告有所謂使用借貸契約之合意存
    在。
  (6)又所謂使用借貸者，謂當事人約定，一方以物，無償貸與他方使用，他方於使用後，
    返還其物之契約，民法第四百六十四條固有明定。惟由上揭所述，許可使用河川公地
    之行為，係行政機關基於職權所為公法上單方行為，並非行政機關立於私法主體之地
    位，所從事之一般私法上之契約行為。台灣省政府六十三年十二月三十日府建水字第
    一三一二一四號函、台灣省水利局七十年十月二十三日七十水政字第四七七六七號函
    、七十年十一月四日七十水政字第五一○三五號函、原告七十一年二月十六日七十一
    府建水字第一四三一九號函、七十一年二月二十四日七一府建水字第一九六一八號函
    及七十五年五月二十二日進行曾文溪七股河川新生地魚塭區開發協調會紀要，均係有
    關河川公地之使用許可問題，原告即非立於私法主體之地位，成立私法使用借貸契約
    行為。況由前各該內容所載，原告未曾表示同意就特定標的物即系爭土地，無償借與
    特定之被告等人使用之意思存在，至為顯然，更遑論兩造有達成「以政府規劃興築完
    畢」為解除條件之使用借貸契約之合意。是被告占用系爭土地即無合法之權源。
  ６按無權占有他人土地，可能獲得相當於租金之利益為社會通常之觀念，有最高法院六
    十一年台上字第一六九五號判例可稽。被告分別無權占有系爭原告所管理台南縣所有
    坐落台南縣七股鄉○○段六九、六九之三地號如鈞院八十六年訴字第一八二九號民事
    判決附表及附圖所示之土地，獲有相當於租金之不當得利，被告於八十九年十月二十
    四日、九十年五月七日具狀抗辯原告所主張有關相當於租金之不當得利之計算標準有
    錯誤或偏高，並提出台灣高等法院台南分院八十八年度重上字第九九號民事判決佐證
    。茲原告願參照被告所舉上揭台灣高等法院台南分院民事判決計算被告所獲相當於租
    金之不當得利。
  ７查被告提出台灣高等法院台南分院八十八年度重上字第九九號民事判決理由五、所示
    ，計算利用台南縣所有土地養殖魚類所獲相當於租金之不當得利時，應依照耕地三七
    五減租條例第二條對法定租金上限之規定，以主要作物正產品全年收穫總量千分之二
    百五十計算，並依台南縣公地養殖魚塭之收穫量標準，十二等則之養地，其魚貨量每
    年每公頃以五百二十公斤計，以千分之二百五十計算，每公頃應繳租額之數量為一百
    三十公斤，折合二百十八台斤，再依台南縣政府經管之七股國有養殖用地虱目魚平均
    每台斤收租價，八十三年為每台斤（下同）二十一點二五元，八十四年無資料，依八
    十三年魚價計算，八十五年為二九點○五元，八十六年為二二點七四元。據此，原告
    除在本件起訴前於八十九年一月二十八日以八九府建工字第一六八二三號函通知被告
    ，以被告占用系爭土地所負應給付原告八十四年二月一日至八十五年一月三十一日相
    當於租金利益之債務，抵銷原告所負應給付被告九十五萬四千一百九十一元之訟爭鈞
    院八十九年度執字第一四六七號強制執行債務外，並以本補充辯論續狀之送達被告，
    通知以被告占用系爭土地所負應給付原告八十五年六月一日至八十六年六月三十日相
    當於租金利益之債務，抵銷原告所負應給付被告九十五萬四千一百九十一元之訟爭強
    制執行債務。則原告以被告所負不當得利債務之金額詳如附表所示共計一百一十六萬
    六千一百零七元，供抵銷被告上揭執行金額，已使被告請求訟爭強制執行之債權消滅
    。
三、證據：提出執行命令、台灣高等法院台南分院八十七年度上易字第三四號刑事判決、
    台灣高等法院台南分院八十七年度重上字第一二四號民事判決、本院八十六年訴字第
    一八二九號民事判決、本院八十七年度訴字第一三三○號民事判決、台南縣政府函、
    台南縣政府各乙件、土地謄本及地價謄本各二件、台灣省政府公報摘頁（台灣省河川
    管理規則）影本二張、送達證明影本二十二件為證。
乙、被告方面：
一、聲明：原告之訴駁回，訴訟費用由原告負擔。
二、陳述：
(一)台南縣政府對於被告丁○○等人占用台南縣名義土地之行為，曾分別提起竊占罪之刑
    事告訴，並提起附帶民事損害賠償之訴訟。其中，被告之刑事竊占罪，業經台灣高等
    法院台南分院以八十七年度上易字第二三０號判決免訴確定在案。而附帶民事損害賠
    償訴訟亦經台灣高等法院台南分院八十七年度重上字第一二四號民事判決判決被上訴
    人（即原告）敗訴確定，該民事判決意旨亦揭櫫本件原告關於相當於租金之損害賠償
    已罹於時效消滅，有民事判決足稽。
(二)系爭台南縣七股鄉○○段第六九之七等地號土地，原為曾文溪行水區域內之河川新生
    地，屬未登錄地，雖於八十一年一月三日辦理第一次登記，登記所有權人為台南縣，
    而由原告擔任所有權人之管理機關。惟被告等人開墾系爭土地供養殖業使用已有數十
    年，在六十三年間復透過省議員向省政府陳情，台灣省政府答以：「暫以局部變更曾
    文溪出海口地區引水區域線，在未測量前請台南縣政府酌情處理，并依據目前耕作與
    魚塭狀況，不得再繼續擴大，以免爾後勘測時農漁民遭受無謂損失，經核可行准予照
    辦」；省水利局復於七十年間同意現有漁塭戶立具切結書聽候政府規劃，被告乃依省
    水利局指示，立具切結書並由鈞院公證處認證在案；嗣於七十年發生九三水災，大水
    沖壞被告等養殖戶圍築之魚塭，經被告等人陳情後，原告同意准予持有切結書之魚塭
    業主機械由原告或七股鄉公所派定之監督人員進入修復。此外，原告在七十五年間復
    與被告等人進行開發協調會，會中達成協調結論（三）：「縣府確認現有魚塭之使用
    人為合法權益人」。上開占有使用之情事，為原告有刑事訴訟程序所不爭執，並為刑
    事判決所採認。綜上所述，被告占有系爭土地供養殖魚塭使用，既已先得台灣省政府
    水利局之同意並立切結書，復經原告確認為合法權益人，在九三水災之後原告並同意
    被告僱用機械進入系爭土地修復魚塭，而繼續使用迄今，則被告當非無權占有使用系
    爭土地。
(三)再者，台灣省政府在刑事函文中明確表示：「暫以局部變更曾文溪出海口地區引水區
    域線，在未測量前請台南縣政府酌情處理，并依據目前耕作與魚塭狀況，不得再繼續
    擴大，以免爾後勘測時農漁民遭受無謂損失，經核可行准予照辦」；省水利局復於七
    十年間同意現有魚塭戶立具切結書聽候政府規劃，被告等乃依省水利局指示，立具切
    結書並由鈞院公證處認證在案，此為兩造在竊占之刑事案件中所不爭執，並為各該判
    決書所採認之。足見，原告機關早已同意被告等人在系爭土地上繼續為養殖之行為。
    另從原告機關在七十一年二月十六日七十一府建水字第一四三一九號函記載，「經協
    調結果同意該項魚塭業主修復，在法線一六００公尺外被沖失魚塭，請貴部在本（二
    ）月底前准予有切結書之魚塭業主機械由本府或七股鄉公所派定之監督人員進入修復
    」等語，亦可看出，原告機關確實已同意被告等人在系爭土地上為使用之行為。否則
    ，原告機關豈會函知南警部（時為戒嚴時期，河川仍由警備總部派兵駐守之），請求
    該部准予持有切結書之業主在相關人員監督下進入系爭土地修復魚塭。
(四)按使用借貸乃債權契約，非物權契約。而稱使用借貸者，謂當事人約定一方以物無償
    貸與他方使用，他方於使用後，返還其物之契約，民法第四百六十四條可資參照。台
    灣省政府早於六十三年便同意「暫以局部變更曾文溪出海口地區引水區域線，在未測
    量前請台南縣政府酌情處理，并依據目前耕作與魚塭狀況，不得再繼續擴大，以免爾
    後勘測時農漁民遭受無謂損失，經核可行准予照辦」；省水利局復於七十年間同意現
    有漁塭戶立具切結書聽候政府規劃，被告等乃依省水利局指示，立具切結書並由鈞院
    公證處認證在案，此為兩造在刑事案件中所不爭執，並為各該判決書所採認之。足見
    ，原告機關早已同意被告等人在系爭土地上繼續為養殖之行為，直到「政府規劃興築
    完畢後合理處理」為止。故原告如欲取回系爭土地，自應就「政府規劃興築完畢」之
    解除條件已成就之事實負舉證責任。
(五)至於原告在起訴狀內所載之相當租金之不當利益如何計算所得，被告尚不敢茍同。
(六)從而原告自陳，被告等人早在六十二年前後，即已經原告機關許可，合法使用系爭土
    地，嗣經原告機關撤銷許可，然原告亦有同意被告等人在維持現狀絕對不准擅自擴大
    之情形下，進入系爭土地繼續為養殖行為，雖原告機關因內部人員更迭，或與其上級
    機關之聯繫容有疏失之處，但此為原告機關內部行政管理事項，仍不得據此對抗被告
    等善意之使用人。被告既有合法使用之權，原告請求相當租金之不當利益，自有未妥
    。
(七)系爭土地乃養殖耕地，有農地三七五減租條例之適用，按耕地三七五減租條例第二條
    規定「耕地地租租額，不得超過主要作物正產品全收穫總量千分之三百七十五」，而
    行政法院四十五年判字第八三號判例則謂「耕地三七五減租條例第一條載明本條例本
    規定者，依土地法之規定。土地法第一０六條第一項所稱耕地租用，係指約定支付地
    租使用他人之農地而言。又第二項載明前項耕地包括漁牧，依此規定，對於養漁池之
    租用，自亦有該條例之適用」；從而，在系爭土地上從事養殖漁業，縱認被告等獲有
    相當租金之不當利益者，亦應據之認定被告等係獲有相當於耕地三七五減租條例所規
    定「耕地地租租額，不得超過主要作物正產品全收穫總量千分之三百七十五」之地租
    之不當利益，而不應認定被告等係獲有相當於一般基地租賃之申報地價年息百分之五
    之租金之不當利益。
(八)又原告主張被告無權占有，原告原得請求侵權行為損害賠償，然而，已經台灣高等法
    院台南分院二審判決原告敗訴確定。原告乃改以相當於租金之不當得利法律關係為請
    求並主張五年時效。惟民法第一百二十六條關於租金請求權時效固為五年，惟該法律
    乃應適用於本有租賃關係存在，而租約已經終止，承租人仍占有租賃物方有其適用。
    本件原告既否認被告有承租權存在，自不得以原民事判決確定後，復援引民法第一百
    二十六條之規定主張五年時效相當於租金之不當得利，原告之訴固無理由。
(九)系爭土地一直由現耕人長輩自日據時代耕作到現在，三十八年起陸續向縣政府承租使
    用，六十七年起陸續停收使用費，七十年九月水災魚塭被水沖壞，省政府公函令縣政
    府通知現耕人附知七股鄉公所派員會同現耕人到法院公證合法使用進入機械修復魚塭
    合法耕作，並有優先承購權利。可見現耕人並無積欠縣政府使用費，現耕人合法權益
    人。從而，原告（應為被告）自屬有權使用系爭土地，並非無權占有，自無不當得利
    可言。
(十)省及縣政府曾進行六次協調會及法院公證同意被告等將現耕土地維持原狀准予繼續養
    殖在案，茲附六次協調及法院公證書及准予修復函影本，並附八十九年縣議會要求縣
    長今天起不可再告現耕人，並要求補助現耕人之錄音帶證明。
(十一)原告所主張相當於租金之不當得利其計算標準亦屬偏高之錯誤。茲檢附台灣高等法
      院台南分院八十八年度重上字第九九號民事判決書乙份撤銷一審有關相當租金之不
      當得利之計算標準，足證原告請求的確偏高。
(十二)鈞院民事執行處八十八年度聲字第九一一號裁定所表彰之債權乃可分之債，並非均
      分。其計算係源於鈞院八十七年九月三日八十六南院慶民丑訴字第一八二九號函通
      知補繳裁判費，被告分割所繳之裁判費即本案訴訟標的額。
(十三)被告所占有耕作之土地，其占有位置及面積皆因養殖耕作之需要所伸縮，其占用之
      面積並非完全相同。
(十四)被告係在七十一年間經原告機關七十一年二月十六日以七十一年府建水字第一四三
      一九號函准予被告持切結書後修復魚塭後進入耕作。嗣在有關機關協調下達成協議
      簽訂切結書並於七十五年二月一日在鈞院公證處公證後墾殖耕地，原告亦未再收取
      租金，則被告乃有權占有土地耕作至今，自無不當得利可言。而當時原告尚未取得
      系爭土地所有權，則被告有權占有系爭土地係在原告取得所有權之前。從而，原告
      向被告請求返還土地及相當租金不當得利之損害金，於法自有不符。
(十五)被告並不知道原告於七十五年三月二十八日進行拆除，雖然當時魚塭曾遭破壞，但
      並不影響被告之墾耕，台灣高等法院台南分院八十七年重上字第一二四號認定原告
      並未解除被告之占有。又被告並不識字，所以亦不知道現場有立牌子公告被告不得
      再繼續使用之情事。
三、證據：提出民事判決書二份、通知函影本一份、認證書六份、台南縣政府七十一年府
    建水字第一四三一九號函影本一份為證，並請求調閱台灣高等法院台南分院八十七年
    上易字第二三０號刑事卷宗。
丙、本院依職權調閱本院八十五年度自字第四一五號刑事卷宗全卷（含該卷及台灣高等法
    院台南分院八十七年上易字第二三０號刑事卷宗）、本院八十八年度聲字第九一一號
    卷宗、本院八十六年訴字第一八二九號民事卷宗全卷（含該卷及台灣高等法院台南分
    院八十七年重上字第一二四號卷宗）、本院八十九年度執字第一四六七號強制執行卷
    宗。
    理      由
一、本件原告起訴主張：被告前依本院八十八年度聲字第九一一號民事裁定之確定裁定為
    執行名義聲請強制執行，以實現渠等依台灣高等法院台南分院八十七年度重上字第一
    二四號民事確定判決對原告所有之九十五萬四千一百九十一元訴訟費用債權，並經本
    院八十九年度執字第一四六七號強制執行受理在案。惟被告分別無權占用原告所管理
    台南縣所有系爭兩筆土地中如本院八十六年訴字第一八二九號民事判決附表及附圖所
    示之土地，獲有相當於租金之不當得利，其金額依台灣高等法院台南分院八十八年度
    重上字第九九號民事判決所示，依耕地三七五減租條例第二條對法定租金上限之規定
    ，以主要作物正產品全年收穫總量千分之二百五十計算，並依台南縣公地養殖魚塭之
    收穫量標準，十二等則之養地，其魚貨量每年每公頃以五百二十公斤計，以千分之二
    百五十計算，每公頃應繳租額之數量為一百三十公斤，折合二百十八台斤，再依台南
    縣政府經管之七股國有養殖用地虱目魚平均每台斤收租價，八十三年為每台斤（下同
    ）二十一點二五元，八十四年無資料，依八十三年魚價計算，八十五年為二九點○五
    元，八十六年為二二點七四元。據此，原告除在本件起訴前於八十九年一月二十八日
    以八九府建工字第一六八二三號函通知被告，以被告占用系爭土地所負應給付原告八
    十四年二月一日至八十五年一月三十一日相當於租金利益之債務，抵銷原告所負應給
    付被告九十五萬四千一百九十一元之訟爭鈞院八十九年度執字第一四六七號強制執行
    債務外，並以九十年五月二十四日補充辯論續狀之送達被告，通知以被告占用系爭土
    地所負應給付原告八十五年六月一日至八十六年六月三十日相當於租金利益之債務，
    抵銷原告所負應給付被告九十五萬四千一百九十一元之訟爭強制執行債務。則原告以
    被告所負不當得利債務之金額詳如附表所示共計一百一十六萬六千一百零七元，供抵
    銷被告上揭執行金額，已使被告請求訟爭強制執行之債權消滅，為此依據強制執行法
    第十四條第一項前段規定，訴請如聲明所示。
二、被告則以：系爭土地原由現耕人長輩自日據時代耕作到現在，三十八年起陸續向縣政
    府承租使用，六十七年起陸續停收使用費，而六十三年，台灣省政府答應被告依據目
    前耕作與漁塭狀況使用，不得再繼續擴大，嗣省水利局復於七十年間同意現有魚塭戶
    立具切結書聽候政府規劃，被告乃依省水利局指示，立具切結書並由本院公證處認證
    在案，待至七十年九月，因九七水災魚塭被水沖壞，省政府公函令縣政府通知現耕人
    附知七股鄉公所派員會同現耕人到法院公證合法使用進入機械修復魚塭合法耕作，並
    有優先承購權利。此外，原告在七十五年間復與被告等人進行開發協調會，會中達成
    協調結論（三）：「縣府確認現有漁塭之使用人為合法權益人」。從而，被告自屬有
    權使用系爭土地，並非無權占有，自無不當得利可言。況被告係在七十一年間經原告
    機關七十一年二月十六日以七十一年府建水字第一四三一九號函准予被告持切結書後
    修復魚塭後進入耕作。嗣在有關機關協調下達成協議簽訂切結書並於七十五年二月一
    日在本院公證處公證後墾殖耕地，原告亦未再收取租金，則被告乃有權占有土地耕作
    至今，自無不當得利可言。而當時原告尚未取得系爭土地所有權，則被告有權占有系
    爭土地係在原告取得所有權之前。從而，原告向被告請求返還土地及相當租金不當得
    利之損害金，於法自有不符。雖原告機關因內部人員更迭，或與其上級機關之聯繫容
    有疏失之處，但此為原告機關內部行政管理事項，仍不得據此對抗被告等善意之使用
    人。被告既有合法使用之權，原告請求相當租金之不當利益，自有未妥。且省水利局
    復於七十年間同意現有魚塭戶立具切結書聽候政府規劃，被告等乃依省水利局指示，
    立具切結書並由本院公證處認證在案，此為兩造在刑事案件中所不爭執，並為各該判
    決書所採認之。足見，原告機關早已同意被告等人在系爭土地上繼續為養殖之行為，
    直到「政府規劃興築完畢後合理處理」為止，故原告如欲取回系爭土地，自應就「政
    府規劃興築完畢」之解除條件已成就之事實負舉證責任。且八十九年縣議會要求縣長
    今天起不可再告現耕人；而原告對於被告等人占用系爭土地之行為，曾分別提起竊占
    罪之刑事告訴，並提起附帶民事損害賠償之訴訟。其中，被告之刑事竊占罪，業經台
    灣高等法院台南分院以八十七年度上易字第二三０號判決免訴確定在案。而附帶民事
    損害賠償訴訟亦經台灣高等法院台南分院八十七年度重上字第一二四號民事判決判決
    被上訴人（即原告）敗訴確定，該民事判決意旨亦揭櫫本件原告關於相當於租金之損
    害賠償已罹於時效消滅，有民事判決足稽。縱被告需給付相當租金之不當利益，然系
    爭土地乃養殖耕地，有農地三七五減租條例之適用，按耕地三七五減租條例第二條「
    耕地地租租額，不得超過主要作物正產品全收穫總量千分之三百七十五」之規定，而
    被告在系爭土地上從事養殖漁業，縱認被告等獲有相當租金之不當利益者，亦應據之
    認定被告等係獲有相當於耕地三七五減租條例所規定「耕地地租租額，不得超過主要
    作物正產品全收穫總量千分之三百七十五」之地租之不當利益，而不應認定被告等係
    獲有相當於一般基地租賃之申報地價年息百分之五之租金之不當利益等語，以為抗辯
    。
三、原告主張被告以本院八十八年度聲字第九一一號民事確定裁定為執行名義，向本院民
    事執行處聲請強制執行，以實現被告依台灣高等法院台南分院八十七年度重上字第一
    二四號民事確定判決對原告所有之九十五萬四千一百九十一元訴訟費用債權，並經本
    院以八十九年度執字第一四六七號強制執行受理在案之事實，為被告所不否認，並經
    本院調卷審認屬實。至原告主張被告分別無權占用原告所管理台南縣所有系爭兩筆土
    地中如本院八十六年訴字第一八二九號民事判決附表及附圖所示之土地，獲有相當於
    租金之不當得利，其已於八十九年一月二十八日發函通知被告等人，以被告占有系爭
    土地應給付原告八十四年二月一日至八十五年一月三十一日相當於租金利益之債務抵
    銷上開執行債權，並於本件訴訟進行中，以九十年五月二十四日補充辯論續狀之送達
    ，以為通知被告以被告占有系爭土地應給付原告八十五年六月一日至八十六年六月三
    十日之租金利益，與上開執行債權抵銷之意思表示之事實，則為被告所否認，並以前
    揭情詞置辯，是本件所應審究者厥為：被告占有系爭土地有無正當權源？原告得否對
    被告等主張相當於租金之不當得利？被告等占有系爭土地之不當得利如何計算？原告
    主張以不當得利之返還請求權與被告等之債權抵銷，是否已足使被告等之債權均因抵
    銷而消滅？茲將本院意見分別表示如下：
(一)按「本法第七十八條所稱行水區，係指左列情形：一、已築有堤防者，為二堤之間之
    土地。」水利法施行細則第一百四十二條第一款定有明文。又「河川公地：河川區域
    內（範圍依水利法施行細則第一百三十八條所定）、治理計畫線範圍內、或堤防預定
    線內之公有土地。」「在河川區域內為種植植物者。施設、改建、修復或拆除建
    造物者。採取土石者。流放或浮置竹、木者。掘鑿、埋填或爆炸岩石者。高
    灘地美、綠化使用者。其他與河川管理有關之使用行為者，應向河川管理機關申請
    許可。」「河川公地使用人有全部或部分變更許可使用內容者，撤銷其許可。」台灣
    省河川管理規則第四條、第三十四條、第三十五條亦分別有所規定。系爭土地係位於
    台南縣曾文溪出海口魚塭與曾文海埔地魚塭南邊之河川新生地，鄰近曾文溪防洪河堤
    ，此有原告所提本院八十六年度訴字第一八二九號民事判決內所附由台南縣佳里地政
    事務所測繪之附圖在卷可稽，是系爭土地確屬前揭水利法施行細則第一百四十二條所
    稱之行水區域，亦即為河川公地無誤，被告對此亦不爭執。則依台灣省河川管理規則
    規定使用河川公地，需向主管機關申請許可，而此一許可行為，乃係行政機關基於職
    權所為公法上單方行為，即便使用人須負擔一定之費用，乃屬賦稅或規費之性質，非
    行政機關立於私法主體之地位，所從事之一般私法上之契約行為甚明（行政法院七十
    一年度判字第一一六七號判決參照）。
(二)次按主管機關為保護水道，應禁止在行水區內圍築魚塭、插吊蚵及其他養殖行為，水
    利法第七十八條第一項第二款亦定有明文。原告雖自承於六十二年前後，曾就部分曾
    文溪行水區域內新生地發給河川地使用許可書，許可農民種植低莖作物使用，惟原告
    亦主張因受許可者違背許可之規定，紛紛違反使用許可擅自挖掘成為魚塭，並自行擴
    大占用面積，多數並輾轉轉售圖利，嗣後原告即未再有許可之行為並將許可撤銷，此
    亦為被告所不爭執，是該許可業因原告之撤銷而消滅。且依台灣省河川管理規則第十
    一條規定：「許可期間不得超過三年，期滿欲繼續使用者，除本規則另有規定者外，
    應於期滿前三個月內重新申請，逾期未申請者，其許可於期限屆滿時消滅。」是原告
    縱未證明撤銷被告使用系爭土地，然被告使用系爭土地之權亦因期滿未再申請或原告
    未再許可而消滅。是被告辯稱原告曾發給河川地使用許可書，而有使用系爭土地之權
    源，即難認有理由。
(三)至被告雖另據臺灣省政府六十三年十二月三十日府建水字第一三一二一四號函及臺灣
    省水利局七十年十一月四日七十水政字第五一０三五號函，主張依該二函意旨，可認
    台灣省政府有同意渠等合法使用系爭土地之權源，原告應受該二函之拘束，並提出該
    二函為證，惟查，臺灣省政府六十三年十二月三十日府建水字第一三一二一四號函之
    內容為：「二、關於曾文溪出海口與七股魚塭堤防水面河川地放寬一案，茲准經濟部
    六三．十二．二．經水字第三０七五號函復，略以：『請就該溪實際情況迅速予變更
    引水區域線，以免水道南北二岸發生利害衝突。』；三、本案經交水利局簽稱：『六
    十四年度河川境界‧‧‧工作，目前正依計畫分別勘測新竹‧‧‧溪及高雄縣後勁溪
    、前鎮溪‧‧‧四溪，在年度預算與人力，均無法配合辦理，擬預訂在六十五年度中
    編列預算‧‧‧再按照貴會建議，暫以局部變更曾文溪出海口地區引水區域線，在未
    （勘測前）由台南縣政府酌情處理，並依據目前耕作與魚塭狀況，不得再‧‧‧擴大
    ，以免日後勘測時農漁民遭受無謂損失』。副本抄送台南縣政府依照水利局所簽意見
    辦理。」等語，而觀之該函文之意旨，應僅係就省議會請求訂定河川法線，開放農民
    耕作一節，表示省政府水利局現尚無人力、預算從事勘界畫線，故先暫以局部變更曾
    文溪出海口地區引水區域線，待將來勘測時會考慮省議會之建議，並請原告依水利局
    意見辦理，維持現狀以待省府處理、勿使漁民擴大占用範圍，以免日後遭拆除受無謂
    損害，故原告主張上開函文並未有同意本件任何特定被告占用系爭土地之意存在，應
    為可取，被告主張成立使用借貸關係應非可採。至於台灣省水利局為因應九三水災，
    雖曾於七十年十一月四日以七十水政字第五一０三五號函通知原告，然查其內容為：
    「一、..... 該地區已列為曾文溪七股河川新生地規劃方案優先辦理。..... 三、七
    股河川地現有違法魚塭區請貴府協調漁民等確實而有效維持現狀與現有魚塭戶絕對不
    准擅自擴大，並繪圖拍照片留存備查再由現有魚塭戶立具切結書聽候政府規劃興築完
    畢後合理處理。否則，在規劃方案未完成前一經發覺私自擴大擅行違築魚塭，政府立
    即辦理第二期強制全面執行拆除剷平工作，不得有任何異議」等語。顯然灣省政府因
    其六十三年十二月三十日府建水字第一三一二一四號函所允，預定於六十五年度編列
    預算、人員，局部變更曾文溪出海口地區引水區域線之計劃並未如期完成，而原告於
    災後又拒絕違法濫墾戶修復原有魚塭，省水利局始以「該地區已列為曾文溪七股河川
    地新生地規劃方案優先處理」答覆，將其列為優先處理對象、待規劃興築完畢之後，
    再行「合理處理」。在此之前，仍要求占用之漁民立具切結書，維持現狀，不再擴大
    經營面積，以待政府將來合理之處理。此一函文內容與上開台灣省政府函文內容實無
    二致，仍係在政府為規劃完成合理處理前，現有違法魚塭不得私自擴大，應維持現狀
    ，而非積極地許可漁民使用河川公地，更無對特定對象成立使用借貸之意。況縱使如
    被告所辯該二函生有民法貸與之效力，基於債權相對性，因該二函非本件原告所發，
    亦不生拘束本件原告之效力。從而，被告主張以上開二函認為與原告成立使用借貸關
    係，而做為渠等占有使用系爭土地之合法依據，自不足採。
(四)又被告雖再辯稱另從原告機關於七十一年二月十六日以七十一府建水字第一四三一九
    號函可知，原告在經協調後，同意在法線一六００公尺外被沖失魚塭而持有切結書之
    漁民，得由原告或七股鄉公所派定之人員監督下進入修復魚塭，可證被告有合法占有
    系爭土地之權源，惟查，該同意函固屬許可被告在內之養殖業者在河川地上從事養殖
    之行政處分，然原告在辦理中即接獲台灣省建設廳七十一、二、十五建水字第七八七
    三號函示魚塭之復原有附帶條件。原告鑑於曾文溪為主要河川，依台灣省河川管理規
    則第六條第四款規定，種植農作物以外之使用，其許可為屬於省府管轄範圍，省府未
    將河寬一六○○公尺法線核定實施前，自不得於行水區內修護魚塭以繼續從事漁塭養
    殖工作，而影響排洪，旋即於七十一年二月二十四日以七十一府建水字第一九六一八
    號函通知養殖戶巳○○等人不准修復魚塭，則原告前所許可修復之行政處分（七十一
    年二月十六日之行政處分），已因實質違法而為前揭七十一年二月二十四日之行政處
    分所撤銷。台灣省建設廳各河川違法魚塭處理督導考核小組嗣於七十一年七月十四日
    決議原則上應全面拆除剷平非法漁塭，原告並先後三次於七十二年六月一日以七二府
    建水字第五七○○五號、七十五年一月十七日七五府建水字第四九九號、同年十月一
    日七五府建水字第一一五二九九號公告及七十三年二月九日七三府建水字第一一六七
    ○號、七十五年十二月二十日七五府建水字第一五一五五九號函告嚴禁被告繼續使用
    ，並限期自行遷移，被告雖曾請願請求暫緩拆除，然原告未予同意，部分被告乃提起
    訴願、再訴願遞遭決定駁回，又提起行政訴訟，案經行政法院七十七年度判字第八七
    ○號、七十七年判字第一七二○號判決將該案駁回等情，業據台灣高等法院台南分院
    八十七年度重上字第一二四號民事判決理由三、（三）內記載甚詳，是原告主張此部
    份許可業經撤銷之事實，即堪信實。按行政機關於審酌是否撤銷授予利益之違法行政
    處分時，倘認為撤銷該授予利益之違法行政處分所欲維護之公益顯然大於受益人之信
    賴利益者，該機關仍非不得依職權為全部或一部之撤銷（行政法院八十三年判字一五
    一號判例參照）。本件原告曾於七十一年二月二十四日以七十一府建水字第一九六一
    八號函通知養殖戶巳○○等人不准修復魚塭，有該函附於台灣高等法院台南分院八十
    七年度重上字第一二四號卷內可考，且為被告所不爭執，則原告因前許可修復之行政
    處分違反水利法第七十八條第一項第二款之保護水道之規定，為確保河川水道暢通，
    防免因不當之魚塭設置影響排洪造成水患，旋即於上開違法行政處分做成後八日內即
    為撤銷之表示，對被告之信賴利益並無影響，自得依職權撤銷之。從而，原告雖曾於
    七十一年二月十六日許可持有切結書之漁民修復魚塭，惟又因該許可影響排洪且有違
    水利法及台灣省河川管理規則之規定而撤銷，是被告繼續占有系爭土地，仍係未經許
    可，而無合法之權源。
(五)至被告雖再辯稱兩造曾於七十五年五月二十二日進行開發協調會，會中達成協調結論
    (三)：「縣府確認現有魚塭之使用人為合法權益人」等語，並提出協調紀要一份為證，
    惟此為原告所否認，而參佐上開會議『紀要』附註欄內載有「以上各點事實與縣府斷
    章取義之『紀錄』有出入」等語，可見被告提出之該會議紀要並非原告所做成之正式
    會議記錄，而係與會相關人士就會議記錄內容所為之補充記載，自難以此證明原告曾
    有如上確認之表示，是被告據此辯稱其占有系爭土地有合法權源，不足採信。
(六)綜上所述，原告縱曾於六十二年間許可被告使用該地種植低莖作物，亦因原告已撤銷
    許可，或三年期限屆至被告未申請延期，或被告申請延期而原告未許可等原因而消滅
    ；而原告未曾表示同意就特定標的物即系爭土地，無償貸與被告等人使用之意思存在
    ，至為顯然，業如前述，更遑論有「以政府規劃興築完畢」為解除條件之合意，是被
    告上開之抗辯顯無所據。是原告主張被告無權占用系爭土地乙節，自堪採憑。
四、按無法律上之原因而受利益，致他人受有損害者，應返還其利益，民法第一百七十九
    條定有明文。而無權占有他人之土地，可能獲得相當租金之利益，為社會通常之觀念
    ，最高法院六十一年台上字第一六九五號著有判例可參。原告主張被告等分別無權占
    用原告所管理台南縣所有之系爭土地，獲有相當於租金之不當得利，雖為被告所否認
    ，並以台灣高等法院台南分院八十七年度重上字第一二四號民事判決已判決本件原告
    敗訴確定，該民事判決意旨亦揭櫫本件原告關於相當於租金之損害賠償已罹於時效消
    滅，以及原告復援引民法第一百二十六條之規定主張五年時效相當於租金之不當得利
    無理由云云以為置辯。惟查，台灣高等法院台南分院八十七年度重上字第一二四號民
    事判決固判決本件原告敗訴，惟該判決僅認定本件原告依據侵權行為之法律關係請求
    被告返還系爭土地之請求權已罹於時效而消滅，並無表示本件原告對被告相當於租金
    之損害賠償請求權亦罹於時效而消滅，而本件被告等既屬無權占有系爭土地，原告自
    得對被告等主張相當於租金之不當得利。復按，租金之請求權因五年間不行使而消滅
    ，既為民法第一百二十六條所明定，則凡無法律上之原因而獲得相當於租金之利益，
    致他人受損害時，如該他人之返還利益請求權已逾租金短期消滅時效之期間，債務人
    並為時效之抗辯者，其對於該相當於租金之利益，不得依不當得利之法則，請求返還
    ，最高法院亦著有八十五年度台上字第七一一號判決足資參照。是依上開最高法院判
    決，凡無法律上之原因而獲得相當於租金之利益，均應適用民法第一百二十六條關於
    五年短期時效之規定，被告辯稱不適用民法第一百二十六條規定，應屬誤解，其抗辯
    尚為無據。故原告主張其對被告得請求相當於租金之不當得利，即有理由。
五、再按，「耕地三七五減租條例第一條載明本條例未規定者，依土地法之規定。而土地
    法第一０六條第一項所稱耕地租用，係指約定支付地租使用他人之農地而言。又第二
    項載明前項耕地包括漁牧，依此規定，對於養漁池之租用，自亦有該條例之適用」，
    行政法院四十五年判字第八三號著有判例可參。而農業發展條例在中華民國八十九年
    一月四日修正施行前已依耕地三七五減租條例，或已依土地法及其他法律之規定訂定
    租約者，除出租人及承租人另有約定者外，其權利義務關係、租約之續約、修正及終
    止，悉依該法律之規定，農業發展條例第二十條第二項亦定有明文。查系爭土地現編
    列地目為「養」，屬養殖用地，有原告所提之土地謄本附卷足證。原告起訴時雖主張
    以八十三年公告地價每平方公尺七十五元年息百分之五計算不當得利，惟嗣後原告自
    陳願改參照被告所舉台灣高等法院台南分院八十八年度重上字第九九號民事判決計算
    被告所獲相當於租金之不當得利，亦即依照耕地三七五減租條例第二條對法定租金上
    限之規定，以主要作物正產品全年收穫總量千分之二百五十計算，並依台南縣公地養
    殖魚塭之收穫量標準，十二等則之養地，其魚貨量每年每公頃以五百二十公斤計，以
    千分之二百五十計算，每公頃應繳租額之數量為一百三十公斤，折合二百十八台斤，
    再依台南縣政府經管之七股國有養殖用地虱目魚平均每台斤收租價，八十三年為每台
    斤（下同）二十一點二五元，八十四年無資料，依八十三年魚價計算，八十五年為二
    九點○五元，八十六年為二二點七四元計算被告之不當利得；而上開計算標準，經核
    與上開行政法院判例所宣示之意旨並無不合，亦為被告所認同，是原告主張以上開標
    準計算被告無權占有使用系爭土地相當於租金之不當得利，即屬適當。
六、至被告雖辯稱所占有耕作之土地，其占有位置及面積皆因養殖耕作之需要所伸縮，其
    占使用之面積並非完全相同，惟本院審酌原告所主張之權利乃被告占用系爭土地所負
    應給付原告八十四年二月一日至八十五年一月三十一日，及八十五年六月一日至八十
    六年六月三十日相當於租金利益之債務，而此一計算期間與台南縣佳里鎮地政事務所
    測繪占用圖時期相近，是原告以本院八十六年度訴字第一八二九號民事判決內附圖及
    附表所載之測得面積為計算依據，自屬合理。又原告所提出關於計算被告等之不當利
    得之附表，除被告乙○○八十四年十一個月不當得利金額誤算外（原告誤載為二三一
    四八元，實際應為二二一四八元），應予更正外，餘經本院以上開標準核算均屬無訛
    ，堪予採信。
七、另原告主張其在本件起訴前，曾於八十九年一月二十八日以八九府建工字第一六八二
    三號函通知被告，以被告占用系爭土地所負應給付原告八十四年二月一日至八十五年
    一月三十一日相當於租金利益之債務，抵銷原告所負應給付被告九十五萬四千一百九
    十一元之系爭強制執行債務，並於本件訴訟進行中，主張以九十年五月二十四日補充
    辯論續狀送達被告，通知以被告占用系爭土地所負應給付原告八十五年六月一日至八
    十六年六月三十日相當於租金利益之債務，抵銷原告所負應給付被告九十五萬四千一
    百九十一元之系爭強制執行債務，則原告以被告所負不當得利債務之金額詳如附表所
    示共計一百一十六萬六千一百零七元，供抵銷被告上揭執行金額，已使被告請求系爭
    強制執行之債權消滅等語。經查，原告以八十四年二月一日至八十五年一月三十一日
    相當於租金利益之債務之抵銷之意思表示業已到達被告等人，有該函一件及雙掛號回
    證二十二份在卷可按，且為被告所不爭執，應堪信實；至原告另以八十五年六月一日
    至八十六年六月三十日相當於租金利益之債務抵銷之意思表示，業於九十年五月二十
    四日為被告之複代理人巳○○在本院行言詞辯論程序時簽收繕本無誤，是原告主張兩
    次抵銷之意思表示均已到達被告等人，應屬可採。惟應審認者，乃原告對被告等所據
    以抵銷之不當得利返還請求權之債權數額，是否足以將被告之系爭強制執行債權全數
    抵銷？爰審認如次：
(一)被告等乃係以本院八十八年度聲字第九一一號確定裁定作為執行名義，向本院執行處
    聲請強制執行，而該裁定確定本件原告應負擔本院八十六年度訴字第一八二九號、台
    灣高等法院台南分院八十七年度重上字第一二四號侵權行為損害賠償事件及該確定訴
    訟費用程序費用額為九十五萬四千一百九十一元，經核該裁定書所附計算書，本件原
    告應負擔之數額包括：第二審裁判費九十五萬三千三百七十五萬元，以及聲請確
    定訴訟費用程序費用八百一十六元。
(二)而被告等人於本院八十六年度訴字第一八二九號、台灣高等法院台南分院八十七年度
    重上字第一二四號侵權行為損害賠償事件中，總共支出第二審裁判費九十五萬三千三
    百七十五萬元，惟各被告所各支出之金額並不相同，屬可分之債，自應依各被告實際
    支出之金額向本件原告求償，而被告提出本院八十七年九月三日八十六南院慶民丑訴
    字第一八二九號函，辯稱應以該函所命本件被告等補繳上訴費之金額為各被告所實際
    支出之金額，惟經本院調閱八十六年度訴字第一八二九號、台灣高等法院台南分院八
    十七年度重上字第一二四號卷宗，本件被告實際支出上訴費用為如附表所示之金額，
    與被告所辯之金額尚有不同。
(三)至該件聲請確定訴訟費用之程序費用八百一十六元，屬於送達郵資，未能確認何人支
    出多少數額，自應依被告人數平均受償，亦即除被告丁○○因其支出上訴費用較多得
    受償三十九元外，其餘被告均得受償三十七元（816÷22＝37）。
(四)本件被告等分別得對原告主張之債權，應將上開  (二)、(三)部分合併計算，亦即為
    如附表所示之金額。
(五)原告先後以八十四年二月一日至八十五年一月三十一日相當於租金利益之債權，及八
    十五年六月一日至八十六年六月三十日相當於租金利益之債權，與被告上開之訴訟費
    用債權抵銷，已如前述，則經本院依各被告之債權債務相互抵銷核算後，除被告寅○
    ○對原告尚有六萬八千零二元之債權外，其餘被告之債權均悉數為原告主張抵銷而消
    滅。
八、按執行名義成立後，如有消滅或妨礙債權人請求之事由發生，債務人得於強制執行程
    序終結前，向執行法院對債權人提起異議之訴，強制執行法第十四條第一項前段定有
    明文。又抵銷之效力，相互間債之關係，溯及最初得為抵銷時，按照抵銷數額而消滅
    ，民法第三百三十五條第一項後段亦有明文。本件被告聲請強制執行九十五萬四千一
    百九十一元之債權，經原告行使抵銷權後，除被告寅○○對原告尚有六萬八千零二元
    之債權外，其餘被告等人之債權均悉數為原告主張抵銷而消滅。從而，原告依據前揭
    法文訴請撤銷本院八十九年度執字第一六四七號強制執行事件所為之執行程序，除被
    告寅○○對原告尚有六萬八千零二元之債權不得撤銷外，其餘請求均屬有據，應予准
    許。
據上論結，本件原告之訴為一部有理由，一部無理由，依民事訴訟法第七十九條但書、第
八十五條第一項但書，判決如主文。
中      華      民      國      九十      年      七      月      十一      日
                                    臺灣臺南地方法院民事第二庭
~B法      官  張家瑛
右為正本係照原本作成
如對本判決上訴，須於判決送達後廿日內向本院提出上訴狀
中      華      民      國      九十      年      七      月      十七      日
~B法院書記官  蔡蘭櫻
~F0
~T40
附表：
┌────┬───────┬────────┬─────────┬─────────┬─────────┬───────┬────────────────────┐
│姓    名│佔用面積      │年度租額︵台斤︶│八十四年十一個月  │八十五年八個月    │八十六年六個月    │              │       被告得主張之債權額               │
│        │︵公頃︶      │︵每公頃應繳二百│不當得利金額︵元︶│不當得利金額︵元︶│不當得利金額︵元︶│原告合計抵銷額├──────┬─────┬───────┤
│        │              │  十八台斤魚貨︶│︵魚價每台斤      │︵魚價每台斤      │︵魚價每台斤      │              │實際支出之上│確定訴訟費│ 合        計 │
│        │              │                │  二一．二五元︶  │  二九．０五元︶  │  二二．七四元︶  │              │訴費用      │用程序費用│              │
├────┼───────┼────────┼─────────┼─────────┼─────────┼───────┼──────┼─────┼───────┤
│丁 ○ ○│三二．四三二九│  七０七０      │一三七七一八      │一三六九二二      │  八０三八六      │三五五０二六  │二六七五七三│  三九    │二六七六一二  │
├────┼───────┼────────┼─────────┼─────────┼─────────┼───────┼──────┼─────┼───────┤
│地 ○ ○│  二．七０三三│    五八九      │  一一四七三      │  一一四０七      │    六六九七      │二九五七七    │二二三０三  │  三七    │二二三四０    │
├────┼───────┼────────┼─────────┼─────────┼─────────┼───────┼──────┼─────┼───────┤
│卯 ○ ○│  二．六三一二│    五七三      │  一一一六一      │  一一０九七      │    六五一五      │二八七七三    │二二三０三  │  三七    │二二三四０    │
├────┼───────┼────────┼─────────┼─────────┼─────────┼───────┼──────┼─────┼───────┤
│丙○○○│  一．三０四七│    二八四      │    五五三二      │    五五００      │    三二二九      │一四二六一    │一０七六九  │  三七    │一０八０六    │
├────┼───────┼────────┼─────────┼─────────┼─────────┼───────┼──────┼─────┼───────┤
│申 ○ ○│  三．二五四二│    七０九      │  一三八一一      │  一三七三一      │    八０六一      │三五六０三    │二六八四八  │  三七    │二六八八五    │
├────┼───────┼────────┼─────────┼─────────┼─────────┼───────┼──────┼─────┼───────┤
│子 ○ ○│  二．０九六三│    四五六      │    八八八三      │    八八三一      │    五一八五      │二二八九九    │一七二九五  │  三七    │一七三三二    │
├────┼───────┼────────┼─────────┼─────────┼─────────┼───────┼──────┼─────┼───────┤
│己 ○ ○│  一．四三二九│    三一二      │    六０七八      │    六０四二      │    三五四七      │一五六六七    │一一八二二  │  三七    │一一八五九    │
├────┼───────┼────────┼─────────┼─────────┼─────────┼───────┼──────┼─────┼───────┤
│甲 ○ ○│  三．一六五二│    六九０      │  一三四四０      │  一三三六三      │    七八四五      │三四六四八    │二六一一三  │  三七    │二六一五０    │
├────┼───────┼────────┼─────────┼─────────┼─────────┼───────┼──────┼─────┼───────┤
│辛 ○ ○│  一．四七六三│    三二一      │    六二五三      │    六二一七      │    三六五０      │一六一二０    │一二一八０  │  三七    │一二二一七    │
├────┼───────┼────────┼─────────┼─────────┼─────────┼───────┼──────┼─────┼───────┤
│乙 ○ ○│  五．二一七七│  一一三七      │  二二一四八      │  二二０二０      │  一二九二八      │五七０九六    │四三０四七  │  三七    │四三０八四    │
├────┼───────┼────────┼─────────┼─────────┼─────────┼───────┼──────┼─────┼───────┤
│天 ○ ○│  二．０四三四│    四四五      │    八六六八      │    八六一八      │    五０六０      │二二三四六    │一六八五九  │  三七    │一六八九六    │
├────┼───────┼────────┼─────────┼─────────┼─────────┼───────┼──────┼─────┼───────┤
│未 ○ ○│  一．八三四二│    三九九      │    七七七二      │    七七二七      │    四五三七      │二００三六    │一五一三三  │  三七    │一五一七０    │
├────┼───────┼────────┼─────────┼─────────┼─────────┼───────┼──────┼─────┼───────┤
│亥○○○│  二．一八二三│    四七五      │    九二五二      │    九一九九      │    五四０一      │二三八五二    │一八００五  │  三七    │一四０四二    │
├────┼───────┼────────┼─────────┼─────────┼─────────┼───────┼──────┼─────┼───────┤
│癸○○○│  ０．九五三一│    二０七      │    四０三二      │    四００九      │    二三五四      │一０三九五    │七八六四    │  三七    │七九０一      │
├────┼───────┼────────┼─────────┼─────────┼─────────┼───────┼──────┼─────┼───────┤
│寅 ○ ○│  二．三四二四│    五一０      │    九九三四      │    九八七七      │    五七九九      │二五六一０    │九三五七五  │  三七    │九三六一二    │
├────┼───────┼────────┼─────────┼─────────┼─────────┼───────┼──────┼─────┼───────┤
│壬 ○ ○│  一．六八三六│    三六七      │    七一四八      │    七一０八      │    四一七三      │一八四二九    │一三八九０  │  三七    │一三九二七    │
├────┼───────┼────────┼─────────┼─────────┼─────────┼───────┼──────┼─────┼───────┤
│戊 ○ ○│              │                │                  │                  │                  │              │            │          │              │
├────┤  八．六０九九│  一八七六      │  三六五四三      │  三六三三二      │  二一三三０      │九四二０五    │七一０三二  │  三七    │七一０六九    │
│歐    麻│              │                │                  │                  │                  │              │            │          │              │
├────┼───────┼────────┼─────────┼─────────┼─────────┼───────┼──────┼─────┼───────┤
│庚 ○ ○│  三．三七八九│    七三六      │  一四三三七      │  一四二五四      │    八三六八      │三六九五九    │二七八七六  │  三七    │二七九一三    │
├────┼───────┼────────┼─────────┼─────────┼─────────┼───────┼──────┼─────┼───────┤
│辰 ○ ○│一六．九七０八│  三六九九      │  七二０五三      │  七一六三七      │  四二０五八      │一八五七四八  │一四００一０│  三七    │一四００四七  │
├────┼───────┼────────┼─────────┼─────────┼─────────┼───────┼──────┼─────┼───────┤
│黃陳淑敏│  一．０一六六│    二二一      │    四三０五      │    四二八０      │    二五一三      │一一０九八    │八三八七    │  三七    │八四二四      │
├────┼───────┼────────┼─────────┼─────────┼─────────┼───────┼──────┼─────┼───────┤
│午○○○│  九．七五六四│  二一二六      │  四一四一二      │  四一一七四      │  二四一七三      │一０六七五九  │八０四九一  │  三七    │八０五二八    │
├────┼───────┼────────┼─────────┼─────────┼─────────┼───────┼──────┼─────┼───────┤
│合    計│              │                │四五一九五三      │四四九三四五      │二六三八０九      │0000000│九五三三七五│ 八一六   │九五四一九一  │
└────┴───────┴────────┴─────────┴─────────┴─────────┴───────┴──────┴─────┴───────┘


司法院資訊處製作；財團法人民間司法改革基金會備份。
